【裁判字號】    95,判,1023
【裁判日期】    950706
【裁判案由】    虛報進口貨物產地
【裁判全文】
最  高  行  政  法  院  判  決
                                     95年度判字第01023號
上  訴  人  匯僑工業股份有限公司
代  表  人  乙○○
訴訟代理人  劉志鵬律師
被 上訴 人  財政部高雄關稅局
代  表  人  甲○○
上列當事人間因虛報進口貨物產地事件，上訴人對於中華民國93
年11月30日高雄高等行政法院92年度訴字第1218號判決提起上訴
，本院判決如下：
    主  文
上訴駁回。
上訴審訴訟費用由上訴人負擔。
    理  由
一、上訴人在原審起訴意旨略謂：緣被上訴人稽核人員於民國（
    下同）90年4月19日查核上訴人委由大來報關股份有限公司
    向被上訴人申報進口香港產製已放行之陶瓷電容器，發現19
    批進口貨物，其原申報產地為香港，而實際來貨產地為中國
    大陸，且非屬經經濟部公告准許間接進口之大陸物品，遂認
    上訴人涉有虛報進口貨物產地，逃避管制之情事。又因貨物
    已放行提領，被上訴人乃依海關緝私條例第37條第3項轉據
    同條例第36條第1項規定，處上訴人該19批進口貨物價2倍之
    罰鍰。上訴人不服，申請復查，未獲變更，訴經財政部訴願
    決定將原處分（復查決定計19件）撤銷，囑由被上訴人查實
    後另為處分。案經被上訴人重核復查決定，仍維持原處分，
    上訴人仍表不服，繼而提起訴願，亦遭駁回，遂循序提起本
    件行政訴訟，主張：（一）被上訴人對原產地認定之法律依
    據為財政部及經濟部83年9月30日發布之「進口貨品原產地
    認定標準」，認定本案系爭物品屬於「進口禁止大陸輸入之
    物品」，此外，更進一步提出無法令依據之內規，要求「廠
    商如有以間接進口國產原料委託大陸加工，其加工程度未達
    實質轉型且加工之附加價值率未超過35%之特殊情形，參據
    廠商申請輸入委託大陸加工之物品輸入條件有關規定，應於
    國產原料出口時，依關稅法規定主動向海關申請查驗及留樣
    （由海關加封交申請人保管），並於出口報單上詳列品名、
    數量、規格，註明『委託大陸加工』字樣及加工後之品名、
    數量、規格（出口報單上之買受人應與進口報單上之供應商
    相同），且於加工品報關進口時，依關稅法施行細則第16條
    第4項規定，應於進口報單如上述出口報單繕報，並檢附原
    留貨樣，主動向海關申請查驗，經進口地海關審核屬實，認
    定產地為國產品時，始准進口。」意謂如屬國產原料委託大
    陸加工，加工程度未達實質轉型後復進口之態樣，為方便爾
    後復進口時對原產地之迅速確認，要求應於國產原料出口時
    ，主動向海關申請查驗及留樣，惟該方便確認原產地之作法
    ，竟成為被上訴人衡量本案原產地之重要依據，被上訴人一
    再指稱上訴人將國產原料委託大陸子公司加工辦理出口時，
    並未事先向海關申請查驗及留樣，造成對原產地之認定困難
    ，因而漠視上訴人所提相關有利於認定原產地為臺灣之證據
    ，實有不當。而被上訴人復查決定理由二所謂「依關稅法規
    定，主動向海關申請查驗及留樣（由海關加封交上訴人保管
    ），並於．．．認定產地為國產品時，始准進口。」係行政
    權擴張解釋行為，蓋行政機關為簡化認定產地手續，確認是
    否為國產品或大陸製產品，全憑廠商事先所提供之出、進口
    報單申報資料，而未實質審核及查明實際產地，排除其他國
    產原料復進口可能之途徑，枉顧法律預為告知及防範未然之
    行政程序至明。（二）本案系爭產品在輸出前，上訴人已在
    國內完成重要製程再出口香港，惟上訴人在系爭產品出口時
    ，並無運回國內之計畫，以致未事先向海關申請查驗及留樣
    ，且因系爭產品係屬免徵進口稅捐，是故上訴人未按「國貨
    」委外加工方式報運進口，而誤用Ｃ１進口報單申報進口，
    並誤將原產地申報為香港。然此報關之疏失，應不致影響被
    上訴人對系爭產品原產地之認定。且上訴人因長期大量出口
    ，難免有規格不符，退貨復運回國案例。本件系爭進口貨物
    及進口前報運出口相同貨物，均由上訴人委託報關行辦理相
    關手續，其出口地為香港，進口起運口岸亦為香港。又系爭
    貨物之出、進口通關皆經被上訴人逐案審核，並確認產地無
    訛，其中3筆進口報單經查驗認定申報「產地」香港，為被
    上訴人接受並放行，而被上訴人於通關放行當時，並未告知
    上訴人委外加工及產地應如何申報等等，期間長達9個月，
    上訴人先後進口達19筆之多，足徵被上訴人嚴重違背法律誠
    實信用原則。另本案關稅總局進口貨品原產地認定委員會及
    財政部關稅總局復以上訴人出口貨物應屬電容器零件，與進
    口之電容器稅則前6碼既已相異，依「進口貨品原產地認定
    標準」之規定應認定為大陸物品云云。惟貨物進、出口之稅
    則歸列應以貨物進、出口時之實際狀態為準，本案並無出口
    貨品可供查對，故所稱稅則前6碼變更乙節，乃事後之詞，
    洵無依據。（三）上訴人生產之系爭產品係以外銷為主，上
    訴人於89年及90年第1季從大陸昆山廠經香港將系爭產品分
    批運回臺灣者，僅佔89年出口至香港轉運大陸加工之系爭產
    品數量1.73%及金額2%，可證系爭產品出口後再運回者應非
    屬常規。上訴人以報單為基礎，依據與系爭產品有相同進口
    貨物ＣＣＣ稅則號列之出口報單及運交昆山廠之船運提單共
    18筆，企求以大量出口報單資料驗證系爭貨物確實是由臺灣
    出口至大陸，經昆山廠簡單加工後復運回臺灣，且上開交易
    流程業均已由資誠會計師事務所就其間買賣交易付款流程查
    核完竣，證明系爭產品確係由臺灣運至大陸昆山廠。再者，
    上訴人89年度系爭產品每1,000件平均單價為新臺幣（下同
    ）152.21元，惟因部分成品規格不符當地需求而退運返臺，
    其中上訴人於89年及90年第1季從大陸昆山廠經香港將系爭
    產品分批運回臺灣者，每1,000件平均單價為173.18元，相
    差僅13.78%，遠低於前開「進口貨品原產地認定標準」所規
    定實質轉型35%之認定標準。此外，資誠會計師事務所就系
    爭產品經昆山廠加工後所增加之附加價值進行查核，根據其
    所出具之「會計師協議程序執行報告」，與上訴人內部之資
    料相符；另義守大學材料系許志雄教授根據該查核報告，認
    定上訴人昆山廠所進行的第三階段包裝測試的工作，未使加
    工後之貨品特性產生重大差異，當無實質轉型之慮。可見本
    案關稅總局進口貨品原產地認定委員會顯與資誠會計師事務
    所、義守大學材料系許志雄教授認定意見不符。（四）關稅
    總局進口貨品原產地認定委員會對進口貨物原產地之認定，
    性質上屬鑑定性質，如鑑定程序及結果之公正性、客觀性及
    準確性有合理疑義，行政機關援引作成處分，其裁量決定即
    有瑕疵。按財政部關稅總局進口貨物原產地認定委員會之組
    成，依「進口貨品原產地認定標準」第5條規定，應由關稅
    總局會同有關機關及學者專家。惟本案委員會之組成不僅不
    符前揭規定，且無專家意見為據，其認定即有可議。又本案
    貨品因已經被上訴人放行，並無貨品可供鑑定，是鑑定結果
    難供參酌，本不足採。故本案前開委員會就上訴人及其昆山
    廠貨品進料來源與製造流程，未必即較資誠會計師事務所、
    義守大學材料系許志雄教授等專業機構明瞭，從而，上訴人
    所提此等專業機構之報告應屬可採。本案關稅總局進口貨品
    原產地認定委員會及關稅總局徒以屬私人文書且未經官方認
    證拒以採用，顯有率斷之虞。（五）再查上訴人公司之帳冊
    記載「昆山回銷」者，其中之「回」字已明白表示其源自於
    臺灣之意，被上訴人僅依據帳冊之制式文字，直覺感官，未
    詳予查證，即率爾認定系爭產品之原產地，亦有不當。（六
    ）又被上訴人之訪談內容，矇蔽查核主題，導致上訴人訪談
    代表不適格，且未真實呈現訪談實況，本案關稅總局進口貨
    品原產地認定委員會亦未傳訊受訪人林淑姝即貿然採用，其
    查證程序既有瑕疵，其談話內容應不得作為本案案情之評斷
    依據。（七）上訴人另委請國內陶瓷電容器相關之技術專家
    從技術層面對系爭產品之製造流程進行評估，根據其所出具
    之「技術專家意見書」即明白指出該產品之原產地應可界定
    為臺灣，另就中國大陸之產製能力，亦得經由中國大陸昆山
    廠資產清冊之機器設備項目評鑑是否具備產製能力，且該廠
    原料取得成本分析等相關資料，亦已由資誠會計師完成查核
    報告，確係來自臺灣。惟被上訴人不願詳查，或明顯忽略，
    逕為粗糙失真之行政裁決作不利於上訴人之認定。按本院75
    年度判字第1695號判決明白指出「稽徵機關處理違章案件，
    對違章人有利及不利之事證，應一律注意，違章人請求有利
    於己之查證，稽徵機關非有不能查證之原因，不得拒絕。」
    再依行政程序法第36條規定，上訴人就其有利部分已舉證證
    明其事實，然被上訴人竟以上訴人誤用進口報單、無法查證
    相關資料為由，而對上訴人所提有利之證據全盤予以推翻，
    而僅憑會計帳冊記載昆山回銷及林課長之談話筆錄即為不利
    上訴人判斷，實有違證據法則。（八）本案貨品係由上訴人
    自臺灣出口，經香港轉運至上訴人在中國大陸之昆山廠從事
    後段加工後，復經由香港轉運回臺，其原產地為臺灣，有上
    開專家報告可參，難謂上訴人就本案貨品存有管制貨品之認
    知。縱然上訴人委託之報關行誤以最後起運地香港載於原產
    地一欄，充其量僅有誤報產地之過失，至多應以海關緝私條
    例第37條第1項論罰，而非原處分援引之同條例第37條第3項
    。至於被上訴人指稱上訴人未按關稅法有關運往國外加工規
    定，於通關時報明擬加工事實，並在海關留樣比對云云，僅
    為復運進口貨物計課完稅價格之相關程序規定，此參關稅法
    第16條及同法施行細則第16條即明。況本案進口貨品為零稅
    率，則縱然與此等程序規定不符，亦難謂上訴人有逃避管制
    之故意與過失。退萬步言，本案貨品自89年7月至90年3月陸
    續報關進口，期間亦經被上訴人3次以Ｃ３方式實地查驗無
    誤，准予放行，更難謂上訴人有逃避管制之故意與過失。為
    此請判決將原處分及訴願決定均撤銷等語。
二、被上訴人則以：（一）查大陸製造之陶瓷電容器非屬經濟部
    公告准許輸入之大陸物品項目，廠商如有以國產原料委託大
    陸加工，其加工程度未達實質轉型且附加價值未超過35%之
    情形，應依行為時關稅法施行細則第16條第4項規定，其出
    口及復運進口時，均應於出口或進口報單詳列品名、數量及
    規格等，並聲明係運往國外加工，經進口地海關審核屬實，
    認定產地為國產品時，始准進口。本案系爭貨物經被上訴人
    查核結果，均屬上訴人設在中國大陸昆山廠產製，且無法舉
    證證明來貨為運往國外加工之國產品，其主張系爭貨物之原
    產地為臺灣，自無法採據。次查依據上訴人公司帳冊記載有
    「昆山回銷」字樣，且上訴人代表林淑姝亦坦承系爭貨物為
    中國大陸匯僑（昆山）有限公司生產之產品，被上訴人認定
    其原產地為中國大陸，實屬有據，而談話內容亦經林淑姝表
    示本於自由意志之陳述並簽認無誤，並無上訴人所稱矇混主
    題及故意誤導之情事。（二）又上訴人不服被上訴人所為處
    分及復查駁回之決定，向財政部提起訴願，嗣經財政部訴願
    決定撤銷原處分（復查決定）後，被上訴人為慎重處理計，
    經依據「進口貨品原產地認定標準」第5條規定，報請財政
    部關稅總局進口貨品原產地認定委員會會同有關機關及學者
    專家會商結果，仍認定產地為中國大陸，其認定當具公正性
    及權威性。上訴人主張系爭貨物為國產品，與上述認定結果
    不合，自無可採。況本案系爭貨物係經財政部關稅總局進口
    貨物原產地認定委員會，依據進口貨品原產地認定標準第5
    條之規定會同有關機關及學者專家會商認定為大陸物品，其
    認定當具有公正性及權威性，上訴人以其審酌標準內容未對
    外說明及未說明專家學者之背景資歷等為由，質疑本項產地
    認定之程序不當，殊無足採。再就上訴人所提有關產地之事
    證予以審查結果，按上訴人所提出之出口報單與船運提單資
    料與涉案進口報單之貨品型號代碼各不相同，無法比對，無
    法證明本案系爭貨物即為該出口貨物所加工製成。另就上訴
    人所提出之「會計師協議程序執行報告」及「技術專家意見
    書」，均非屬官方產地證明文件，不具產地證明之效力。足
    見上訴人雖稱「昆山回銷」係指昆山加工品回銷，其加工後
    附加價值未超過35%且未達實質轉型，而主張系爭貨物之產
    地為「臺灣」，惟無法舉出有利事證佐證其主張為真實。（
    三）又海關受理進、出口貨物之通關，係採申報制，廠商報
    運貨物進、出口，負有據實申報之作為義務，如涉及不法虛
    報，即應受罰。查本案所涉19筆進口報單其中3筆於通關時
    雖經過查驗，惟查驗當時未發現有虛報產地之情事，而接受
    原申報產地「香港」，惟經事後查核帳冊時發現該3筆進口
    報單連同其餘16筆進口報單均有大陸產製之具體事證，被上
    訴人據以認定產地為中國大陸，嗣再報請財政部關稅總局「
    進口貨品原產地認定委員會」會同有關機關及學者專家共同
    會商認定，仍認定產地為中國大陸，上訴人有虛報產地之情
    事已屬明確，被上訴人依據海關緝私條例第37條第3項轉據
    同條例第36條第1項之規定，予以處罰，於法並無不合等語
    ，資為抗辯。
三、原審判決駁回上訴人之訴，其理由略以：（一）本件系爭陶
    瓷電容器並非屬經濟部公告准許間接輸入之大陸物品項目，
    廠商如有以間接進口國產原料委託大陸加工，其加工程度未
    達實質轉型，且加工之附加價值率未超過35%之特殊情形（
    參行為時財政部及經濟部發布之進口貨品原產地認定標準第
    4條），依行為時關稅法施行細則第16條第4項規定，其出口
    及復運進口時，均應於出口或進口報單上詳列品名、數量、
    規格等，並聲明係運往國外加工。同時應將加工後之物品名
    稱、規格與數量等於出口報單載明，經進口地海關審核屬實
    ，認定產地為國產品時，始准進口。蓋關於進口貨物之品名
    、數量、規格及是否運往國外修理、裝配或加工等事項，以
    申報進口廠商知之最詳，故課以進口廠商是項協力義務，乃
    有其必要性。是上訴人對被上訴人辯稱倘將國產原料委託大
    陸子公司加工辦理出口時，應事先主動向海關申請查驗及留
    樣（由海關加封交上訴人保管），係行政權擴權之行為云云
    ，自有所誤解。（二）系爭貨品進、出口時，上訴人並未按
    上述方式報運進、出口，且上訴人迄未提出註明「委託大陸
    加工」之出口報單作為證明；再者，系爭貨品於報運進口時
    ，其原申報產地為香港，並未申報來貨係大陸加工復運回國
    之貨物，則系爭貨品究是否屬上訴人在臺灣產製而運往大陸
    加工之國產品，即非全無疑問。何況系爭貨品出口前，亦未
    事先向海關申請查驗及留樣，則被上訴人自無法據以審查其
    原料來源及加工之附加價值，是上訴人事後始主張「系爭貨
    品為國產原料經大陸加工」、「大陸加工之附加價值僅增加
    13.78%，並未超過35%，其加工程度未達實質轉型」云云，
    自難證明所述屬實。（三）又上訴人雖以資誠會計師事務所
    就系爭貨品之買賣流程查核之結果，及義守大學材料系許志
    雄教授暨國內陶瓷電容器相關之技術專家所出具之「技術專
    家意見書」，惟查系爭貨品經被上訴人查核上訴人公司帳冊
    結果，其公司帳冊就系爭貨品則註記有「昆山回銷」字樣，
    而被上訴人稽核人員就此而詢問上訴人公司之財務部專員兼
    會計課長林淑姝，林員亦坦承系爭貨物為中國大陸匯僑電子
    （昆山）有限公司生產之產品，上訴人雖一再堅稱系爭貨品
    係加工品回銷，然卻始終無法提出委託大陸昆山廠加工之直
    接資料佐證其詞。且貨物進、出口之稅則歸列應以貨物進、
    出口時之實物為歸列標準，本案既無出口貨品可供查對，自
    難以上訴人自行申報進出口貨物之稅則代碼相同，而作為判
    斷系爭來貨之原產地究為中國大陸或臺灣之基準。何況，上
    訴人自行申報之進口貨物與出口貨物之電容器稅則代碼縱屬
    相同，亦不足以證明該出口貨物與進口貨物係屬同一批貨物
    ，而後者即屬前者之加工成品。另被上訴人依據進口貨品原
    產地認定標準第5條規定，檢具系爭貨品貨樣及上訴人提供
    之相關卷證資料，送經財政部關稅總局會同有關機關及學者
    專家會商認定系爭貨品之原產地，嗣經財政部關稅總局進口
    貨品原產地認定委員會92年第5次會議審議決議認定系爭貨
    品原產地為中國大陸在案。再依上訴人所提出資誠會計師事
    務所查核報告之內容觀之，該會計師事務所所提供之大陸地
    區匯僑電子（昆山）有限公司89年12月31日固定資產明細表
    及相關機器設備財產目錄查核報告，僅係對大陸昆山公司管
    理階層所編製之固定資產明細表及相關設備財產目錄有無重
    大不實表示意見，至於對昆山子公司進料、銷料及相關簿冊
    資料查核所提附加價值之評估，則屬私人文書且未經官方認
    證，僅可供參考，尚乏證據力。至於義守大學材料系許志雄
    教授出具之評估意見書，無非係依據資誠會計師事務所之查
    核報告，並據此而推斷大陸昆山公司在製作陶瓷電容器之全
    製程上，有「無法改變陶瓷體的電氣性質，亦未使用加工後
    之貨品特性產生重大差異，當無實質轉型之虞。」等語，尚
    乏說服能力，自難採為有利上訴人之證據。又原審法院審理
    中為慎重處理起見，乃就上訴人對財政部關稅總局進口貨品
    原產地認定委員會92年2月14日第5次會議審議決議認定系爭
    貨品原產地為中國大陸之各項疑義，函請該委員會再予斟酌
    ，據財政部關稅總局來函略稱：「．．．(一)本案系爭貨物由
    昆山子公司運出，為上訴人匯僑公司所不爭，本總局進口貨
    品原產地認定委員會雖未於會前邀專家提供諮詢意見，惟查
    該委員會之組成係涵蓋有關機關代表、社會公正人士及學者
    專家等，委員會依高雄關稅局查得之證據力優勢，經會商審
    議後予以認定系爭貨物之產地為中國大陸，仍具公正性及權
    威性。(二)資誠會計師事務所開立之執行報告雖非官方之產地
    證明文件，不具產地證明效力，惟該執行報告高雄關稅局已
    檢送本總局進口貨品原產地認定委員會，作為產地綜合判定
    之參考文件，對當事人有利不利之事實，已一律注意。(三)按
    進出口貨物之有否加工之關係，當以貨樣之比對為準，系爭
    貨物既未按關稅法有關運往國外加工規定，於通關時報明擬
    加工之事實，並在海關留樣比對，即難以認定兩者間有加工
    關係。．．．(四)上訴人匯僑公司於行政救濟過程中，提出系
    爭貨物為原出口之『瓷子』，經簡單加工而成，並明確表示
    原出口之『瓷子』為未加導線，未塗裝及未測試之狀態，則
    屬電容器零件，應歸列稅則號別第8532．90．00號，已與系
    爭貨物應歸列稅則號別第8532．24．00號前6碼相異，依據
    系案行為時之『進口貨品原產地認定標準』第4條第1項第1
    款規定，即應認定為實質轉型。」是被上訴人依其查核結果
    ，認定系爭貨品其原產地為中國大陸，要可採信。（四）另
    本案系爭貨品固屬免徵關稅貨物，且於進口通關時，被上訴
    人未發現有虛報產地之情事，而接受原申報產地為香港，惟
    依據行為時關稅法第21條規定，被上訴人自仍得於事後進行
    稽核。查系爭貨品依上開說明，其原產地為中國大陸，而非
    臺灣，亦非香港，則上訴人報運進口系爭貨品即涉有虛報產
    地、逃避管制之情事。而上訴人為一從事外銷廠商，對海關
    如何進行通關查驗程序應知之甚稔，故上訴人對其虛報產地
    乙事，縱無故意，亦難謂無過失，參酌司法院釋字第275號
    解釋，自應受罰。是被上訴人依海關緝私條例第37條第3項
    轉據同條例第36條第1項規定，科處上訴人罰鍰，洵無不合
    。資為其判決之論據。
四、上訴人上訴意旨略謂：（一）行為時關稅法第11條之1及原
    產地認定標準之規定，並未要求廠商必須於進出口申報時履
    行於「出口及進口報單上詳列品名、數量、規格等，並聲明
    係運往國外加工。同時應將加工後之物品名稱、規格與數量
    等於出口報單載明」之協力義務，並由海關以所申報之進出
    口報單，據以認定貨品之原產地，且行為時關稅法施行細則
    第16條第4項係作為運往國外加工後復運進口等特殊貨物進
    出口前之差異狀態，俾供其完稅價格核算之依據，其目的在
    便利稽徵程序，並非為判斷進口貨物原產地而設，是倘未依
    該項規定辦理，僅生該項貨品關稅課徵核算之爭議，至貨品
    原產地之認定，係涉及是否有逃避管制情事，自不在該項規
    定適用範圍內，如經不當移接而加以引用，不僅額外課予上
    訴人法令所無之義務，更由於上訴人未依該規定辦理，因此
    遭受違反進口管制之不利認定，與該條便宜稽徵之立法意旨
    顯有未符。而關稅行政實務上以該項規定為依貨品進出口報
    單據以審核貨品原料來源及加工附加價值之法律依據，自有
    誤會，此亦可徵諸本件訴願決定而知。又原判決引據原處分
    及訴願決定所指「事先向海關辦理查驗及留樣」者，可見諸
    經濟部訂定發布之「廠商申請輸入委託大陸加工之成衣之輸
    入條件」第6點，另「廠商申請輸入委託大陸加工之手提包
    之輸入條件」第6點、「廠商申請輸入委託大陸加工之帽子
    之輸入條件」第6點及「網具加工廠申請輸入委託大陸加工
    之合成纖維紗加工外銷之輸入條件」第8點等，亦有相同規
    定，惟上揭規定之適用，均屬依行為時臺灣地區與大陸地區
    人民關係條例（下稱兩岸關係條例）第35條第2項，以及臺
    灣地區與大陸地區貿易許可辦法（下稱兩岸貿易許可辦法）
    第7條第1項所定，經主管機關公告准許輸入項目及其條件之
    物品，且其適用對象範圍分別明定為經大陸加工後復間接進
    口之成衣、帽子、手提包等，然本件系爭陶瓷電容器非屬經
    濟部公告准許間接輸入之物品項目，亦非上開適用之對象範
    圍，自無上揭規定適用餘地，而原處分、復查決定及訴願決
    定所指稱「委託大陸加工之物品之輸入條件有關規定」者，
    即係上揭規定，惟因礙於本件系爭物品自始無上揭規定適用
    ，故僅得模糊以對，原審一意加以引用，適用法規顯有不當
    。（二）行為時關稅法第11條之1第2項固授權主管機關訂定
    進口貨物原產地認定標準，惟第1項同時宣示，必要時得請
    納稅義務人提供產地證明文件，乃明確賦予納稅人所提供之
    產地證明文件，具有認定產地之法定證據能力，並肯定其證
    據證明力（證據力），故原產地認定標準自應依該規定詳定
    其內容，惟原產地認定標準第5條僅規定由進口地關稅局與
    財政部關稅總局等主管機關對進口貨品原產地為認定，未依
    母法意旨將納稅義務人提供產地證明文件之證據能力一併納
    入規範，而未明確要求主管機關在認定原產地時，應納入並
    審酌納稅義務人所提產地證明文件之證明力，致進口地關稅
    局、財政部關稅總局及其所特別組成之「進口貨品原產地認
    定委員會」等官方機構之原產地判斷，成為實務上決定性，
    甚至唯一可採之認定，此等命令之訂定，即已悖母法授權意
    旨，原審採用財政部關稅總局之函覆內容，認進口地關稅局
    查得之證據，自始具較高之證據證明力，且進口貨品原產地
    認定委員會縱或未依法組成，其原產地之認定仍具公正權威
    之地位，原判決復引據進口貨品原產地認定委員會之審議決
    議，認上訴人所提資誠會計師事務所查核報告之內容，屬私
    人文件且未經官方認證，僅可供參考，尚乏證據力等，均係
    未察原產地認定標準未依母法授權意旨而訂定所致，按法院
    依據法律獨立審判，並對違反授權母法之違法法規命令有實
    質審查權，原判決本應拒絕適用行為時違反母法授權而違法
    無效之進口貨品原產地認定標準，惟仍有未察，致上訴人所
    提資誠會計師事務所查核報告、義守大學許志雄教授出具之
    評估意見書等原產地證明文件之證明力，為被上訴人等所主
    張之「官方意見」否定其證據證明力，其適用法規不當，自
    屬判決違背法令等語。
五、本院查：（一）按「報運貨物進口而有左列情事之一者，得
    視情節輕重，處以所漏進口稅額2倍至5倍之罰鍰，或沒入或
    併沒入其貨物：．．．四、其他違法行為。」「有前2項情
    事之一而涉及逃避管制者，依前條第1項及第3項論處。」「
    私運貨物進口．．．者，處貨價1倍至3倍之罰鍰。」海關緝
    私條例第37條第1項第4款、第3項、第36條第1項分別定有明
    文。又海關緝私條例第37條第3項，就涉有虛報或其他違法
    行為而逃避管制者加以規範，參諸貿易法第5條前段之貿易
    管制規定及兩岸關係條例第35條第2項兩岸貿易管制規定，
    核有必要，而上開規定之執行，均以進口貨物原產地之認定
    為基礎，若進口人就貨物之原產地為不實之申報，即應依海
    關緝私條例之上開規定予以處罰，以達國家貿易查緝管制之
    立法目的。次按「本條例所稱大陸地區物品，其認定標準，
    準用進口貨品原產地認定標準之規定。」「海關對進口貨物
    原產地之認定，應依原產地認定標準辦理，必要時得請納稅
    義務人提供產地證明文件。前項原產地之認定標準，由財政
    部會同經濟部定之。」亦分別為行為時兩岸關係條例施行細
    則第33條暨關稅法第11條之1所明定。而「進口貨品原產地
    認定標準」即係據此而訂定之授權命令，核與關稅法相關規
    定之立法意旨無違，主管機關自得予以援用。準此，有關進
    口貨品之產地認定，自應依據前揭原產地認定標準，判斷是
    否為禁止輸入之大陸地區物品。（二）按行為時關稅法施行
    細則第16條第4項係作為運往國外加工後復運進口等特殊貨
    物進出口前後之差異狀態，俾供其完稅價格核算之依據，其
    目的固在便利稽徵程序，並非為判斷進口貨物原產地而設，
    惟判斷進口貨物原產地為出口加工復運進口貨物之核算完稅
    價格及課徵關稅之前提及依據，而判斷進口貨物原產地除「
    進口貨品原產地認定標準」外，政府並未訂有專法規範，雖
    關稅法施行細則第16條第4項係為核課關稅而設，惟判斷進口
    貨物原產地與關稅之核課既有密不可分之關係，基於事物本
    質之聯結因素，且出口貨物是否運往國外加工復運進口，以
    申報進口廠商知之最詳，故課予其協力義務，是關稅行政上
    引用關稅法施行細則第16條第4項作為判斷進口貨物原產地
    之依據，核有其必要性，尚難謂其有不當之聯結，亦難謂其
    違反法律保留原則或有適用法令不當之違法；同理，被上訴
    人要求系爭貨物出口前，須先向海關辦理查驗及留樣，亦係
    基於事物本質之聯結因素，而引據兩岸人民關係條例第35條
    第2項及兩岸貿易許可辦法第7條第1項所授權訂定之相關規
    定，尚無適用法令不當之違法；上訴人主張貨品原產地之認
    定，僅涉及是否有逃避管制情事，自不在關稅法施行細則第
    16條第4項規定適用範圍內，如經不當移接而加以引用，顯
    係增加關稅法第11條之1所無之限制，而額外課予上訴人法
    令所無之義務，亦與該條便宜稽徵之立法意旨未符，違反法
    律保留原則云云，尚有誤會，核無足採。（三）關稅法第11
    條之1規定：「海關對進口貨物原產地之認定，應依原產地
    認定標準辦理，必要時得請納稅義務人提供產地證明文件。
    前項原產地之認定標準，由財政部會同經濟部定之。」所謂
    「必要時得請納稅義務人提供產地證明文件」，乃授與主管
    機關基於其職權有裁量之權限，並非一定要請納稅義務人提
    供產地証明文件，至於是否有必要乃委諸主管機關基於職權
    及個案之考量，是「進口貨品原產地認定標準」第5條規定
    ：「進口貨品原產地由進口地關稅局認定，認定有疑義時，
    由進口地關稅局報請財政部關稅總局會同有關機關及學者專
    家會商。」未將是否請納稅義務人提供產地證明文件納入規
    範，乃尊重主管機關之裁量權使然，並未違反母法授權之意
    旨，亦無違反法律保留原則或適用法規不當之違法，上訴人
    主張關稅法第11條之1規定「必要時得請納稅義務人提供產
    地證明文件」，乃明確賦予納稅人所提供之產地證明文件，
    具有認定產地之法定證據能力，並肯定其證據證明力，故原
    產地認定標準自應依該規定詳定其內容，惟原產地認定標準
    第5條僅規定由進口地關稅局與財政部關稅總局等主管機關
    對進口貨品原產地為認定，未依母法意旨將納稅義務人提供
    產地證明文件之證據能力一併納入規範，而未明確要求主管
    機關在認定原產地時，應納入並審酌納稅義務人所提產地證
    明文件之證明力，致進口地關稅局、財政部關稅總局及其所
    特別組成之「進口貨品原產地認定委員會」等官方機構之原
    產地判斷，成為實務上決定性，甚至唯一可採之認定，此等
    命令之訂定，即已悖母法授權意旨，而與憲法第23條法律保
    留原則之意旨不符云云，核係對於法令之誤解，委無足採；
    況上訴人所提之資誠會計師事務所查核報告、義守大學許志
    雄教授出具之評估意見書等原產地證明文件，雖非官方文件
    ，惟被上訴人仍依關稅法第11條之1規定，送請財政部關稅
    總局「進口貨品原產地認定委員會」作為產地綜合判定之參
    考文件，並無上訴人所稱產地証明文件之証據力遭不當忽視
    之情事。（四）原審斟酌全辯論意旨及調查證據之結果，認
    被上訴人以上訴人虛報進口貨物產地，涉及逃避管制情事，
    乃依海關緝私條例第37條第3項轉據同條例第36條第1項規定
    ，處上訴人該19批進口貨物價格2倍之罰鍰，並無違誤。重
    為復查決定及訴願決定遞予維持，亦無不合，因將原決定及
    原處分均予維持，駁回上訴人之訴，核無違反法律保留原則
    亦無適用法規不當之違法。上訴論旨，仍執前詞，指摘原判
    決違誤，求予廢棄，難認有理由，應予駁回。
六、據上論結，本件上訴為無理由，爰依行政訴訟法第255條第1
    項、第98條第3項前段，判決如主文。
中    華    民    國    95    年    7     月    6     日
                  第四庭審判長法  官  高  啟  燦
                              法  官  黃  璽  君
                              法  官  廖  宏  明
                              法  官  楊  惠  欽
                              法  官  林  樹  埔
以  上  正  本  證  明  與  原  本  無  異
中    華    民    國    95    年    7     月    6     日
                              書記官  吳  玫  瑩


司法院資訊處製作；財團法人民間司法改革基金會備份。
